【裁判字號】    89,上更(一),149
【裁判日期】    890727
【裁判案由】    偽造文書
【裁判全文】
臺灣高等法院高雄分院刑事判決                八十九年度上更(一)字第一四九號
    上  訴  人  丙○○
    即  被  告
    選任辯護人  陳魁元  律師
                鄭峻明
                吳建勛
右上訴人因偽造文書案件，不服臺灣高雄地方法院八十六年度易字第一六八號中華民
國八十六年三月十四日第一審判決（起訴案號：臺灣高雄地方法院檢察署八十五年度
偵字第二七一六七號），提起上訴，經判決後，由最高法院發回更審，本院判決如左
：
      主      文
原判決撤銷。
丙○○行使乙務員明知為不實之事項，而登載於職務上所掌之乙文書，足以生損害於
他人，處有期徒刑貳年，緩刑肆年。
偽造高雄市政府警察局苓雅分局捌拾伍年壹月拾貳日甲○○之偵詢談話筆錄上偽造之
甲○○簽名署押壹枚與指印肆枚，均沒收。
      事      實
一、丙○○係高雄市政府警察局苓雅分局刑事組偵查員，為依據法令從事乙務之人員
    ，明知甲○○（另案在臺灣高雄監獄高雄分監執行）並未指證其友人任培杰曾於
    八十四年九月十五日涉及高雄市○○○路一四０號侏羅紀餐廳槍擊案，為求績效
    ，竟於民國八十五年一月十二日晚上六時許，在苓雅分局刑事組，將甲○○指證
    其友人任培杰曾於八十四年九月十五日涉及高雄市苓雅區○○○路一四０號侏羅
    紀餐廳槍擊案之不實事項，登載於其職務上所掌管製作之筆錄上，並在該筆錄上
    偽造甲○○之指印四枚及利用不知情之他人偽造甲○○之簽名署押一枚，足以生
    損害於甲○○及任培杰。嗣有左營分局刑事組人員陳聖明向丙○○索取該份筆錄
    擬前往高雄分監訊問甲○○時，丙○○竟於同月二十日在苓雅分局持以行使而交
    付不知情之陳聖明，經陳聖明前往高雄分監訊問甲○○並提示該份筆錄時，甲○
    ○始發覺上情。
二、案經甲○○訴請台灣高雄地方法院檢察署檢察官偵查起訴。
      理      由
一、訊據上訴人即被告丙○○矢口否認有右揭偽造文書之犯行，辯稱：當日係苓雅分
    局凱旋派出所警員查獲甲○○，甲○○表示知悉侏羅紀餐廳槍擊案，經派出所警
    員通知後，我才將甲○○帶回苓雅分局刑事組製作筆錄，製作筆錄時甲○○確有
    指證任培杰涉及侏羅紀餐廳槍擊案，我於製作完筆錄後因忙於他事致甲○○從刑
    事組溜走始未按捺其指印，我在長官要求下，為符合筆錄之完整性，乃在該份筆
    錄上按捺自己之指印四枚（刪改處及署名處各一枚、騎縫處二枚），惟該份筆錄
    確係甲○○所陳述後所製作，且由甲○○自己署名云云。惟查：
（一）前開事實，業據告訴人甲○○指訴綦詳，並有該份筆錄一紙附卷足稽，而該份
      筆錄上之四枚指印係被告所按捺，為被告丙○○所不否認，並經內政部警政署
      刑事警察局鑑定屬實，有該局八十五年十一月二日刑紋字第六八三八九號函
      及所附鑑定書一份附卷足稽；衡情該份筆錄如係出於甲○○所供而製作，被告
      何須按捺自己之指印﹖又被告丙○○雖另辯稱：該筆錄上之「甲○○」署押，
      是甲○○所親自簽名，然此為告訴人甲○○所否認，嗣經本院前審將上開筆錄
      之簽名，連同告訴人甲○○在本件各次筆錄上之簽名及被告當庭所書寫之「甲
      ○○」簽名，送請法務部調查局鑑定筆錄，其鑑定結果認為：「本案送鑑苓雅
      分局八十五年一月十二日偵詢（談話）筆錄上，被調查人『甲○○』簽名筆劃
      僵直、滯澀，不能確認其筆劃特徵，無法鑑定」，此有該局第六處八十七年一
      月二十二日（八七）處發技二字第八七００五０一三號退還鑑定案件通知單附
      卷可稽（附於本院上訴卷一０三頁）。上開筆錄上之簽名雖無法鑑定其係被告
      或告訴人甲○○所書寫，惟該字跡僵直、滯澀，顯係書寫之人故意為之，以避
      免被識出其筆跡，而筆錄應命受訊問人緊接其記載之末行簽名、蓋章或按指印
      ，刑事訴訟法第四十一條第四項定有明文，本件該筆錄之受訊問人若已在筆錄
      上簽名，已符合法律規定而生效力，被告又何必多此一舉而偽造指印﹖是其辯
      稱該簽名係告訴人所簽寫，顯與事理不符，而不足採信，上開「甲○○」簽名
      既非被告或告訴人甲○○中所書寫，應係被告利用不知情之他人所偽造以避免
      事後被識出；而告訴人甲○○直至左營分局刑事組警員陳聖明前往高雄分監提
      示該份筆錄時始知悉該份筆錄之存在，並據以提起告訴，復據甲○○指訴明確
      ，則甲○○指訴被告未曾製作該份筆錄等情，應屬可採。
（二）雖證人郭有明（當時擔任苓雅分局刑事組）到庭證述：「我當時有坐在座位上
      ，有見甲○○是被告帶到他辦乙桌後之一排桌位上，在談問資料、筆錄上查證
      身分」，「（問：當時被告有否對甲○○制作筆錄﹖）我的位置離他們尚有段
      距離，不知在寫什麼」（本院前審卷四六頁）；證人劉啟明（苓雅分局刑事組
      ）證述：「被告是否有制作甲○○筆錄，我不清楚」云云（本院前審卷四七頁
      ）；證人郭良吉（聯合報警政記者）證述：「在現場（苓雅分局）有見被告與
      一男子在辦乙室之西側辦乙桌坐著，見有筆錄紙，是被告在動筆，這是第一次
      見到，第二次是放著筆，我問他有『目』沒（台語，意指是有突破、結果）﹖
      被告說時機尚未成熟，我有問他是否關於侏羅紀案的，他有點頭」（本院前審
      卷四七頁）；證人胡俊榮（當時任職苓雅分局）證述：「八十五年一月十二日
      十六時許，我回分局，至廿一時許出去巡邏，我有看到丙○○制作甲○○筆錄
      」云云（本院前審卷八四頁背面、八五頁）；證人陳清源（當時任職苓雅分局
      ）證述：「當天下午四時去查訪回來有看到丙○○制作甲○○筆錄，至下午九
      時，我們又要出去查訪，丙○○仍在制作筆錄」云云（本院前審卷八十五頁）
      。然上述證人，或有目睹被告制作筆錄、或未目睹被告制作告訴人甲○○筆錄
      ，但均未能知悉被告制作筆錄之實際內容為何（即被告如何訊問，受訊問人如
      何回答），自均難為被告有利之認定。
（三）告訴人甲○○對於上開筆錄所記載之內容關於：「你（指甲○○）是否認識任
      培杰﹖你與任培杰有何關係﹖任培杰是否又名「任品豪」﹖是否曾住左營區○
      ○街二二號﹖」部分，均陳述：被告有為上述訊問，其均為肯定之回答，及被
      告當時有調取任培杰之口卡片供我指認；又被告當時未訊問任培杰以何為生﹖
      及是否經營賭場等語；被告有訊問是否於八十四年九月十五日二時許，任培杰
      曾帶五、六名年輕嫌疑人至中華四路一四０號侏儸紀ＰＵＢ餐廳分持二把槍且
      開三槍等語，但我是回答說我沒開槍；又被告有訊問「是否有夥同開槍滋事﹖
      」但我回答說我不在場；又被告當時是訊問「侏羅紀開槍一案」，我答稱是有
      前去參加，沒有問何以指證任培杰所為﹖」等語。告訴人甲○○雖坦承上開筆
      錄部分記載與其當時陳述相同，惟另指證任培杰部分與其陳述不符；被告竟予
      以登載告訴人指認任培杰涉犯槍擊案，是其有為不實之登載甚明。
（四）該份筆錄係左營分局因辦案需要而向被告索取，被告遂於八十五年九月二十日
      ，在苓雅分局將該筆錄交付左營分局人員，左營分局人員乃持以訊問甲○○，
      業據被告供明在卷（八十五年度他字第一二三七號卷十九頁及背面），復經證
      人即左營分局刑事組偵查員陳聖明於本院調查時證稱：我有對丙○○說借用該
      筆錄係為偵辦侏羅紀餐廳槍擊案等語屬實（見本院八十九年六月九日訊問筆錄
      ），是被告不實登載上開筆錄後，復持以行使交付左營分局人員甚明。
（五）綜上所述，被告丙○○之罪證明確，其前述所辯顯係卸責之詞，不足採信，犯
      行洵堪認定。
二、查被告丙○○明知甲○○並未指證其友人任培杰於八十四年九月十五日涉及高雄
    市苓雅區○○○路一四０號侏羅紀餐廳槍擊案，竟將該不實之事項，登載於其職
    務上所掌管製作之筆錄後，復持以行使，核其所為，係犯刑法第二百十六條、第
    二百十三條之行使乙務員登載不實事項於乙文書罪。被告利用不知情之他人偽造
    甲○○之簽名署押，係間接正犯，其偽造甲○○之指印及簽名署押，據以登載不
    實之筆錄，係乙務員登載不實事項於乙文書之階段行為，不另論罪。又被告登載
    不實之文書後復持以行使，其登載不實之低度行為應被行使之高度行為所吸收，
    應僅論以行使乙務員登載不實事項於乙文書罪。
三、原審予以論罪科刑，固非無據。惟查，被告丙○○有行使前揭不實登載之筆錄，
    業如前述，原審認被告將上開筆錄交付左營分局警員，並不構成行使乙務員登載
    不實事項於乙文書罪，尚有未合。被告上訴意旨，否認犯罪，指摘原判決不當，
    雖無理由，惟原判決既有可議，自應由本院予以撤銷改判。審酌被告為執法人員
    ，為求績效，竟登載不實之筆錄，惟念其素行良好等一切情狀，仍如原審量處有
    期徒刑二年。偽造之苓雅分局八十五年一月十二日甲○○之偵詢筆錄上之偽造之
    甲○○簽名署押一枚及指印四枚，依刑法第二百十九條規定宣告沒收。至該份登
    載不實之筆錄非屬被告所有，不另諭知沒收，併此敘明。
四、又被告丙○○前未曾受有期徒刑以上刑之宣告，此有本院被告全國前案紀錄表在
    卷足憑，且案外人任培杰確有涉及侏羅紀餐廳槍擊案，經判處徒刑及交付感訓處
    分確定在案，亦有本院八十七年上訴字第四七九號及八十六年感抗字第一七號刑
    事裁判書各一份附卷足憑，顯見被告係為求績效一時失慮，而罹刑典，並非故意
    誣陷任培杰涉案，被告經此刑之宣告後，應知警惕而無再犯之虞，本院認暫以不
    執行其刑為適當，爰予宣告緩刑四年，用啟自新。
據上論結，應依刑事訴訟法第三百六十九條第一項前段、第三百六十四條、第二百九
十九條第一項前段、刑法第二百十六條、第二百十三條、第二百十九條、第七十四條
第一款，判決如主文
本案經檢察官林炳雄到庭執行職務。
中    華    民    國     八十九     年       七       月     二十七     日
                              臺灣高等法院高雄分院刑事第七庭
                                  審判長法官  王光照
                                        法官  黃仁松
                                        法官  黃憲文
右正本證明與原本無異。
如不服本判決，應於判決送達後十日內向本院提出上訴狀，其未述理由者並應於提
出上訴狀後十日內向本院補提理由書（應附繕本)。
                                      書記官  黃玉珠
中    華    民    國     八十九     年       七       月     二十八     日
附錄：本判決論罪科刑法條：
刑法第二百十六條
行使第二百十條至第二百十五條之文書者，依偽造、變造文書或登載不實事項或使登
載不實事項之規定處斷。
刑法第二百十三條
乙務員明知為不實之事項，而登載於職務上所掌之乙文書，足以損害於乙眾或他人者
，處一年以上七年以下有期徒刑。
                                                                        Ａ


司法院資訊處製作；財團法人民間司法改革基金會備份。
